臺灣高等法院高雄分院民事判決
                                      109年度醫上字第5號
上  訴  人  衛生福利部澎湖醫院

法定代理人  匡勝捷  
訴訟代理人  張右人律師
上  訴  人  許心華  
訴訟代理人  林泓帆律師(法扶律師)
被上訴人    李文福(兼李典之承受訴訟人)

            李文吉(兼李典之承受訴訟人)

共     同
訴訟代理人  楊鎮謙律師
上列當事人間請求損害賠償事件，上訴人對於中華民國109年7月
9日臺灣澎湖地方法院107年度醫字第2號第一審判決提起上訴，
本院於111年3月9日言詞辯論終結，判決如下：
    主  文
原判決關於命上訴人連帶給付被上訴人李典超過新臺幣玖拾捌萬
柒仟零玖拾柒元本息部分廢棄。
其餘上訴駁回。
第二審訴訟費用由上訴人連帶負擔。
    事實及理由
一、按當事人喪失訴訟能力者，訴訟程序在有法定代理人或取得
    訴訟能力之本人，承受其訴訟以前當然停止，民事訴訟法第
    170條定有明文。查被上訴人李典於民國110年9月5日死亡，
    其子女即被上訴人李文福、李文吉，均未拋棄繼承，並具狀
    聲明承受訴訟，有民事聲明承受訴訟狀、繼承系統表、戶籍
    謄本、臺灣澎湖地方法院（下稱澎湖地院）函文在卷可稽（
    本院卷第357、365-371、408-1頁），於法核無不合，應予
    准許。
二、被上訴人主張：被害人李陳淑華為李典之妻，李文福、李文
    吉之母。李陳淑華因罹患躁鬱症、無併發症之動脈硬化性痴
    呆症、憂鬱性疾患、續發性巴金森氏症即情感思覺失調症等
    而入住上訴人衛生福利部澎湖醫院（下稱澎湖醫院）安宅院
    區（下稱安宅院區）住院治療。上訴人許心華當時為澎湖醫
    院之護理師，負責照護安宅院區內之精神病患，並知悉澎湖
    醫院精神科病房工作手冊（下稱系爭工作手冊）之規範內容
    ，應依該手冊第肆部分精神科病房組織系統之第七項大夜（
    12MN-8AM）班工作職責所規定：「視情況而定隨時查房，以
    了解病人病況，最少每小時須查1次並留下記錄，特殊情況
    得隨時…」等規定查房，看護李陳淑華之睡眠狀況、生理狀
    態，並輔以值班台之監視器畫面監看。然其於105年9月14日
    上午0時至上午8時值班期間，竟未按規定查房，且未確實監
    看監視器畫面，疏未注意李陳淑華於同日上午0時許起將雙
    腳伸出病床邊護欄欄杆，同日上午0時14分許起（監視器系
    統顯示為0時21分）上半身垂掛於病床護欄欄杆外，上午1 
    時57分許（監視器系統顯示為上午2時5分）已無任何掙扎動
    作，因而直至同日上午3時36分許（監視器系統顯示為上午3
     時44分），同病房之室友洪素富發現上情時止，許心華均
    未曾至該病房查房並採取適當必要之處置，迨至同日上午3
    時36分許經洪素富通知，許心華及其他醫護人員始察覺並採
    取急救措施，然李陳淑華經送醫急救後仍於同日上午4時26
    分許，因姿位性窒息致呼吸衰竭而不治死亡（下稱系爭事故
    ）。而安宅院區人力不足，事發當日夜晚值班僅有一位護理
    師照顧20幾床病人，違反醫療常規，許心華並有上開疏於注
    意照顧之過失行為，該過失行為與李陳淑華之死亡結果間有
    相當因果關係，許心華及澎湖醫院自應就其等違反醫療照護
    契約之債務不履行及過失侵權行為負擔賠償責任。又李典因
    李陳淑華之死亡已支出喪葬費新臺幣（下同）187,097元（
    原判決誤載為20萬元），其與李文福、李文吉因喪失親人精
    神受有莫大痛苦，併各另請求上訴人連帶賠償200萬元之精
    神慰撫金。為此依民法第184條第1項前段、第188條第1項、
    第192條、第194條及第227條之1、第224條等規定，請求擇
    一為有利之判決等語。並聲明：㈠上訴人應連帶給付李典2,1
    87,097元（原判決誤載為220萬元）、李文福200萬元、李文
    吉200萬元，及均自起訴狀繕本送達翌日起至清償日止，按
    年息5%計算之利息。㈡願供擔保，請准宣告假執行。
三、上訴人方面：
  ㈠許心華則以：伊當日係代大夜班，一人需照護28張病床，而
    交班時李陳淑華身體並無異常，基於人力不足因素，實難兼
    顧周到，故僅能透由監視器畫面輔助之，然並未發現異樣。
    又依醫療法第82條第4項規定：注意義務之違反及臨床專業
    裁量之範圍，應以該醫療領域當時當地之醫療常規、醫療水
    準、醫療設施、工作條件及緊急迫切等客觀情況為斷。而澎
    湖醫院之查房規定，是伊與澎湖醫院間僱傭契約內部之管理
    ，並不當然得據以作為李陳淑華與澎湖醫院間之醫療契約義
    務。且衛生福利部（下稱衛福部）醫事審議委員會（下稱醫
    審會）0000000號鑑定報告（下稱系爭鑑定報告）已表示「
    即使本案被告許心華依病房手冊規定每小時進行查房，李陳
    淑華仍有可能因腦部缺氧在極短時間內死亡，故兩者之間難
    謂有關」等語，足認李陳淑華之死亡結果與伊之行為並無相
    當因果關係存在等語為辯。
  ㈡澎湖醫院則以：澎湖醫院精神科慢性病房之護理人員配置，
    並無違反醫療機構設置標準，且安宅院區之精神科慢性一般
    病床之護理員額配置，業經104年度醫院評鑑結果認定合格
    。系爭事故係因李陳淑華出現異常姿勢乙事所造成，屬基於
    一般生活經驗所無法預料的特殊例外情形，難認有任何護理
    師未按時巡房之同一條件，均會導致同一之病患窒息死亡結
    果發生，系爭鑑定報告亦認李陳淑華死亡之原因與許心華之
    巡視行為間並無相當因果關係存在。又李陳淑華當日不斷有
    欲起身起床之異常行為，且每次起身或起床之原因並非相同
    ，而無從阻止，則縱許心華有按時巡房並將李陳淑華回復正
    常姿勢，亦難認確可防止李陳淑華嗣後不再出現異常姿勢。
    且自被上訴人之親筆紀錄中可見，李陳淑華自12點17分要拾
    起牙刷，至12點22分即已出現全身無力之情況，極有可能已
    出現氧氣不足致心肌梗塞之情形，參以澎湖醫院計算李陳淑
    華可能死亡時間之結果，符合系爭鑑定報告表明4至6 分鐘
    即可能腦死之醫學意見，則許心華是否確能於按時巡房時及
    時對李陳淑華進行姿勢回復之有效救治行為，而可認具有結
    果避免可能性，非無疑義。另衛福部函文指出因精神病人發
    生自殺、自傷或暴力等事故屢見不鮮，且發生時間常不可預
    知或避免，即使查房後，亦當即刻突然發生，因此醫院即使
    增加護理人力或護理師密集巡房，亦難以判定可降低本案事
    故風險，足見系爭事故之發生，不可歸責於澎湖醫院。退步
    言之，縱認許心華與澎湖醫院應負賠償責任，然李陳淑華之
    死亡，主因應係其本身之異常行為，李陳淑華至少應負八成
    之與有過失責任。又被上訴人在李陳淑華住院治療期間，均
    未有前往醫院探視情形，其等是否確因李陳淑華死亡而受精
    神上莫大痛苦，亦有疑問等語為辯。
四、原審判決上訴人應連帶給付李典100萬元本息、李文福50萬
    元本息、李文吉50萬元本息，而駁回其餘部分之訴。上訴人
    不服，提起上訴。上訴聲明：㈠原判決不利於上訴人部分廢
    棄。㈡上廢棄部分，被上訴人於第一審之訴駁回。被上訴人
    答辯聲明：上訴駁回（至原審判決駁回被上訴人其餘請求部
    分，未據聲明不服，已確定）。　　
五、兩造不爭執事項：　　
  ㈠李陳淑華為李典之妻，李文福、李文吉之母。李陳淑華因阿
    茲海默症及躁鬱症等精神疾病，於105年2月10日起，在安宅
    院區精神科慢性病房4樓住院。許心華於105年9月14日時為
    澎湖醫院之受僱護理人員，當日值班時段為大夜班，時間自
    9月14日0時起至8時，值班時所需巡房之床數含李陳淑華共
    為28床，惟許心華於該日值班時，並沒有實際巡房。
  ㈡依安宅院區關於值大夜班之規定，係最少每小時須查房1次並
    留下記錄，安宅院區4樓每間病房內均設有1個監視器，可透
    過護理站值班台前之2個電腦螢幕查看共32格畫面（1個螢幕
    顯示16格）即各病患於病房內之即時狀態，簡言之，護理師
    除巡房外，亦可由監看監視器螢幕查知各病患之現狀。許心
    華於當日值班前先一一點開監視器畫面確認每位病患之睡眠
    狀態後，便開始清點病人之財物、衛生材料、核對病歷及藥
    物單、寫病歷，並於當日上午3時36分許準備巡房時，見聞
    洪素富於病房門口對其揮手示意要其快至李陳淑華所在之病
    房，於抵達李陳淑華病房時，發現李陳淑華的腳卡在床邊的
    鐵欄杆，旋將其扶起並呼喊，但其當時已經沒有反應，許心
    華當時亦測量不到其呼吸及脈搏，李陳淑華經送醫急救後，
    仍於同日上午4時26分不治死亡。
  ㈢系爭事故發生後，李陳淑華所住病房之監視器畫面原保留於
    澎湖醫院檔案室中，嗣後轉存於證人即澎湖醫院護理師高珮
    誼之隨身碟內，並於105年9月14日上午10時許，由澎湖醫院
    派員播放同年月13日晚間8時起至14日李陳淑華開始急救時
    止之監視器畫面予李文福觀看，當時並有證人即澎湖醫院醫
    師劉潤謙共同閱覽，李文福於安宅院區觀看監視器畫面時所
    為之手寫筆記，並經劉潤謙確認其記載與其一同觀看畫面之
    內容屬實【澎湖地院檢察署（下稱澎湖地檢署）105年度相
    字第45號卷（下稱相字卷）第133頁】。事後因故該原始影
    片檔案經高珮誼刪除，澎湖醫院亦無任何備份資料，且經澎
    湖縣政府警察局馬公分局、內政部警政署刑事警察局測試均
    無法救回隨身碟遭刪除之原始檔案，是以本案僅能憑李文福
    之筆記還原當時監視器畫面之重要片段。再者，李文福與劉
    潤謙於偵查中均證稱：105年9月14日凌晨，李陳淑華本來將
    腳伸出欄杆外，起身又趴或躺在床上3次以上，到凌晨0時7
    分至8分間，身體往下趴到欄杆外，到凌晨0時17分李陳淑華
    往前去撿地上的牙刷，牙刷撿起來後，放到床上，到凌晨0
    時21分許李陳淑華將整個身體掛在欄杆外，腰部卡著欄杆，
    下半身在欄杆外，欄杆卡在腰部的部位，李陳淑華手部持續
    有動作，但其他部分沒有明顯動作，上午1時43分時，還有
    看到李陳淑華的手部在動，疑似要撿東西，一直到上午2時5
    分許，完全沒有動作，整個身體掛在欄杆外，完全不動，一
    直到上午3時44分許，室友發現李陳淑華情況，並通報護理
    人員，護理人員上午3時45分到場後開始評估，進行一些救
    護的動作，後來救護車有來（相字卷第17-21頁、第123頁）
    。劉潤謙復表示：觀看畫面的過程，在大約凌晨0時22分時
    覺得李陳淑華有異常，因為她手部有在動作，但是卻一直趴
    在那邊。她本來是可以自己躺著坐起來，也沒有撞到頭，但
    是0時22分起就一直維持著掛著的狀態而沒有起來，這樣的
    狀態我覺得是異常的（相字卷第127頁）。故依李文福及劉
    潤謙之證述可知，李陳淑華於105年9月14日凌晨0時7分起至
    上午2時5分間，係將其雙腳伸入病床欄杆之同一格間隙中，
    以坐姿坐於床緣，時而彎腰撿拾地下物品，惟自當日上午0
    時21分起，李陳淑華之腰（腹）部係置於病床之欄杆上，整
    個人呈現一「Ｃ」型坐姿，頭部、雙手及雙腳均垂下，腰（
    腹）部被病床欄杆壓迫著，於同日1時43分時李陳淑華之手
    部仍有動作，直至同日2時5分後完全無動作，是以，李陳淑
    華自0時21分至1 時43分間1小時餘之時間均維持「Ｃ」型之
    怪異坐姿，該姿勢並經李文福於其觀看監視器畫面後模擬李
    陳淑華當時之坐姿，有照片附卷可稽（相字卷第193、195頁
    ），而該坐姿亦經專業醫師及劉潤謙之判斷認此屬異常。總
    結以上，李陳淑華於系爭事故發生當時，於病房內之動作時
    序為下表所示：
    時    間 （均為9月14日）     動作說明 00：07－00：08 以雙腳伸入床邊護欄欄杆同一格間隙中之姿勢，以坐姿坐於床緣，並將身體往下趴到欄杆外。 00：17 以上開姿勢彎下身體撿拾地上的牙刷，並放置於床上。 00：21 維持上開姿勢，李陳淑華之腹部置於病床之欄杆上，整個人呈現「Ｃ」型坐姿，李陳淑華手部持續有動作。 01：43 維持上開「Ｃ」型坐姿，腰（腹）部被病床欄杆壓迫著，李陳淑華之手部仍有動作。 02：05 李陳淑華完全沒有任何動作。 
  ㈣兩造對李陳淑華之相驗屍體證明書上記載之死亡方式、原因
    不爭執，即李陳淑華之直接死亡原因為甲、呼吸衰竭，先行
    原因為乙（甲之原因）、姿位性窒息；丙（乙的原因）、身
    體倒掛在床邊（惟上訴人主張不能排除因癲癇發作致死之可
    能性）。
  ㈤不爭執李典所提喪葬費估價單之形式及實質內容。
六、本院論斷：
  ㈠許心華有違反醫療常規之過失行為：
　⒈系爭工作手冊第肆部分精神科病房組織系統之第七項、大夜
    班（12MN-8AM）工作職責規定：「視情況而定隨時查房，以
    了解病人病況，最少每小時須查1次並留下記錄，特殊情況
    得隨時…」（醫字卷一第311頁）。澎湖醫院護理師高珮誼、
    葉柔蓁亦於刑案偵查中結證稱：每小時巡房1次，大家都知
    道的事情。巡房方式是到每間房間去走，看病人有無呼吸或
    其他什麼狀況，夜間睡眠時間也是要走進病床看，除非病友
    有交代會嚇到，我們才會遠遠的看，但是301-2號房（即李
    陳淑華之住房）並未交代不要走近床等語（相字卷第137頁
    ）。足見李陳淑華並未曾向護理師表示不用巡房、不用走進
    其床確認其呼吸、睡眠或是其他狀況。而許心華於刑案審理
    中供稱：我看監視器時，每1格我的眼光都停留5至6秒，看
    病患有無起床活動，例如下床走動、上廁所等，大概每小時
    看1至2次監視器，我認為看監視器算是輔助的性質，然後從
    當天0時至洪素富告知我異狀前，我沒有實際去查房過，是
    我對完藥物，準備查房前，洪素富就來告訴我有異狀等語【
    澎湖地院109年度訴字第17號卷（下稱17號卷）第128-129頁
    】，並於原審坦承當日值班時間並未按時查房，僅以觀看監
    視器畫面方式確認病患狀態（醫字卷一第116頁）。是許心
    華自105年9月14日凌晨0時值班開始，迄李陳淑華之室友洪
    素富於當日上午3時44分許朝護理站揮手呼叫其止，長達3小
    時又44分之時間，均未曾至李陳淑華所在病房為任何巡房、
    確認病患狀態之行為之事實，堪以認定。
　⒉系爭鑑定報告指出：「…通常醫院內護理單位，會訂定相關護
    理作業規範，護理人員未依規範執行，即有違反護理常規之
    嫌。本案澎湖醫院安宅區護理作業規範訂定夜間最少每小時
    查房1次，並予以紀錄…許護理師自105年9月14日凌晨至當日
    3：00，僅輔以監視器監視病人狀況，未依大夜班工作職責
    查房，似有違反護理常規之嫌」等語（醫字卷一第232頁）
    。是以，系爭工作手冊所規定精神科病房值大夜班（12MN-8
    AM）人員之工作職責內容，即應為值班護理人員應遵守之護
    理常規，上訴人辯稱此僅為澎湖醫院與許心華間僱傭契約之
    內部管理約定云云，並無可採。又許心華依規定原應每小時
    至李陳淑華所在之病房巡房1次，並如實留下記錄，然其卻
    便宜行事，僅於護理站觀看監視器畫面，以此輔助方式替代
    應實際巡房查知病患明確生理、睡眠狀態之護理常規，顯然
    違反規定。又縱安宅院區之人力配置不足，許心華尚有其他
    給藥、核對藥物等業務須處理，然此並非合理化許心華未盡
    其巡房義務之理由，亦不影響許心華已違反前述護理常規之
    事實。
　⒊許心華雖辯稱其雖未實際查房，但有每小時透過監視器確認
    病患動態云云。惟：
　⑴觀諸許心華值班時依其職責範圍內須填寫之「4樓慢性病房觀
    察記錄表」中「附記」欄位內載明：V表示活動中；△表示臥
    床休息；／表示睡眠中，且於105年9月13日之4樓慢性病房觀
    察紀錄表（該表為跨日）中，關於李陳淑華105年9月13日晚
    上10時至105年9月14日上午3時三次之觀察狀態均劃記為「／
    」，有澎湖醫院4樓慢性病房觀察記錄表在卷可稽（相字卷
    第75頁）。許心華並於警詢中稱其依監視畫面實際情形於巡
    查表填註病人睡覺情形至當日3時許，一共填劃3次巡查表等
    語（相字卷第13頁），然其嗣於偵查中供稱：因為32個畫面
    是分成2個約27吋螢幕、1個螢幕有16個畫面要監控，所以每
    個畫面都很小格，需要再點開確認。我在看監視器的時候，
    每1格我的眼光大概都停留5到6秒，但是我沒有從頭到尾都
    看監視器，我大概是每小時看1至2次監視器，所以我也不清
    楚被害人本來的姿勢是怎樣等語【相字卷第12頁、澎湖地檢
    署105年度醫偵字第3號卷（下稱醫偵字卷）第53、54頁】，
    則許心華既不清楚李陳淑華原來之姿勢如何，為何可於巡查
    表填註三次之觀察狀態均為「／」？所辯已有可議。
　⑵又值班台之監視器畫面雖係以2個螢幕呈現，惟李陳淑華之床
    位位於畫面中央之中間床位，監視器畫面可完整呈現該位置
    情況，並無死角或遮蔽物，其解析度亦非模糊難以辨識，此
    觀該監視器畫面翻拍照片自明（相字卷第89頁）。而李陳淑
    華當日凌晨0時許起至上午2時許均採彎腰之坐姿、手部有動
    作之異常動作，且自上午2時5分後迄至3時44分洪素富呼叫
    期間，始終維持該彎腰之怪異姿勢而無任何動作，有上開李
    文福、劉潤謙共同觀看病房內監視器畫面之紀錄、陳述可憑
    。則依當時之監視器畫面，應可清楚看見李陳淑華在上午2
    時前明顯並非處於睡眠狀態，上開病房觀察紀錄表之記載，
    已與實情有所不符；上午2時5分以後，李陳淑華更一直維持
    彎腰之怪異姿勢而無任何動作，許心華如有確實查看監視畫
    面實際情形，應可輕易發現李陳淑華並非處於躺平或睡眠之
    姿勢，而是呈現一怪異之坐姿坐於病床上，即應可立即前往
    病房親自查看李陳淑華之當時生理狀態為何，豈有仍在上開
    觀察紀錄表劃記「／」，完全未察覺異狀之可能，是許心華
    辯稱有確實觀看監視器畫面確認病患狀態云云，顯無可採。
　⑶又護理查房之目的在於透過護理師對病人病情、生命徵象、
    睡眠狀況等表現，並紀錄治療護理效果，藉由治療護理紀錄
    內容可使醫師能有效掌握病患全面資料，以妥善治療病患，
    澎湖醫院密切觀察護理紀錄表上亦註記：「若觀察到病人將
    棉被蓋住頭時，請務必呼叫病人並確定有反應」等語（醫他
    字卷第381-382頁），足見上開規範護理人員每小時定期查
    房之目的，實係規範護理人員須定時前往病房，以親見親聞
    方式確認病患之生理徵象、睡眠情況或其他需求，再加以記
    錄之，於各病房內監視器之錄攝，僅係作為輔助之性質，於
    護理人員於進行其他工作或病患臨時有何突發狀況時，輔以
    先行攝錄病患狀況，後續再盡快處理，並非可謂全由監視器
    攝錄畫面取代護理人員親自前往病房查房之行為，許心華辯
    稱以往學姊也是如此云云，藉詞規避其注意義務，亦無可採
    。
　⒋綜上，許心華未依系爭工作手冊規定定時巡房，亦未確實觀
    看監視器畫面注意病患狀態，而有違反護理常規之過失行為
    之事實，堪以認定。
　㈡李陳淑華的死因係姿位性窒息所致：
  ⒈法務部法醫研究所經解剖檢查後就李陳淑華之死因研判：「
    死者生前患有躁鬱症、阿茲海默症及情感性妄想症等精神疾
    病之既往史，均在藥物控制及住院治療中。於解剖可見右心
    室脂肪增加，及輕微心血管疾病，但上述之情況均不足以致
    死。若由死亡時身體腹部懸掛在床欄，頭朝下，床邊地板有
    分泌物及口水，加上解剖時屍斑分佈情形研判；最可能的死
    亡原因為，姿位性窒息造成呼吸衰竭死亡…死因：甲、呼吸
    衰竭。乙、姿位性窒息。丙、身體倒掛在床邊。死亡方式：
    意外」等語，有該所（105）醫鑑字第1051103726號解剖報
    告書可參（相字卷第254、255頁）。系爭鑑定報告亦指出：
    「…姿位性窒息是由於病人處於某種異常姿勢體位，而造成
    之自主呼吸功能障礙引起窒息…病人過去雖疑似有癲癇發作
    ，但至少此次住院過程中未有類似症狀，故發生姿位性窒息
    ，應屬意外」等語（醫字卷一第234、235頁），足認李陳淑
    華之死因為因身體倒掛在床邊致呼吸衰竭造成姿位性窒息。
　⒉上訴人雖辯稱不能排除李陳淑華因癲癇發作死亡之可能性，
    且李陳淑華之個人體質應與其死亡亦有關連云云。惟：
　⑴觀諸李陳淑華之病歷可知，其自105年2月10日入院之後，並
    未有任何癲癇發作之紀錄，有其病歷在卷可佐【澎湖地檢署
    105年度醫他字第3號卷（下稱醫他字卷）第138-163頁】。
    而自105年2月16日至105年9月14日期間擔任李陳淑華主治醫
    師之劉潤謙亦證述：我看了李陳淑華的舊病歷知道她曾經有
    在多年前發作癲癇1次，但是在我照顧她的這段期間並沒有
    發作過癲癇。自李陳淑華彎腰要撿東西到之後完全沒有在動
    之間，間隔至少有超過10分鐘，而癲癇在臨床症狀上通常會
    有四肢或是其他一些抽搐的動作，有可能合併意識喪失。抽
    搐的動作可能有小也有大，時間有的長有的短，在我和家屬
    一同觀看案發監視器畫面時，認為李陳淑華的表現不太像癲
    癇的情況，如果是癲癇的話，會密集的無法控制地抽搐，然
    後不動，但是當時李陳淑華的動作像是在找東西，一直都有
    在移動的感覺，之後才不動，李陳淑華過世的原因的確有可
    能是突發性的發生等語（17號卷第117-121頁）。參以前述
    系爭鑑定報告所指：「病人過去雖疑似有癲癇發作，但至少
    此次住院過程中未有類似症狀」等語，顯見李陳淑華並非因
    癲癇發作而導致死亡之結果，上訴人上開所辯，並無可採。
　⑵又「依澎湖醫院住院病歷紀錄，雖其病人住出院時診斷之一
    為『續發性巴金森氏症』，然依病歷紀錄，105年5月24日病人
    並無明顯錐體外徑症狀及口水過多之副作用，且在事發之日
    的近一個月前（105年8月19日），醫師才將較可能引起錐體
    外徑症狀、即將續發性巴金森氏症表現之抗精神病藥物Meza
    pin 100mg減為每天睡前服用4顆。故如第0000000號鑑定書
    之鑑定意見㈤所說明之『事發之日所服用之藥物處方已持續近
    1個月，先前並未有過度鎮靜，亦無明顯錐體外徑症狀等副
    作用』及『另病人過去雖疑似有癲癇發作，但至少此次住院過
    程中未有類似症狀，故發生姿位性窒息，應屬意外』。綜上
    ，病人之姿位性窒息，應屬意外，難以認定與病人之體質有
    關」，有醫審會0000000號補充鑑定書（下稱補充鑑定書）
    可參（本院卷第385頁），故上訴人上開所辯，亦乏依據。
　㈢許心華之過失行為與李陳淑華之死亡有因果關係：
  ⒈依上述，李陳淑華自105年9月14日上午0時7分許起至上午2 
    時5分許間之動作時序，可知李陳淑華在該段時間裡，有坐
    立、彎腰撿拾地上牙刷、手部持續有動作等行為，可認至少
    在該段約2小時的時間裡，仍有意識、反應及生命跡象，但
    持續維持不正常的「Ｃ」型坐姿，致其腹（腰）部受到身體
    重量及欄杆壓迫，則若許心華於該段時間裡，有確實每1小
    時或2小時內親自前往巡房，甚或有確實觀看監視器畫面審
    視，當能「及時」發現李陳淑華呈現腰腹部遭壓迫之不正常
    坐姿，而適時給予適當之醫療處置、協助恢復姿勢，甚或及
    早請求支援，自可避免或防止李陳淑華發生窒息或死亡之結
    果，然其並未為此，致李陳淑華因身體倒掛在床邊致呼吸衰
    竭造成姿位性窒息，是許心華未依系爭工作手冊規定定時巡
    房、確實觀看監視器畫面注意病患狀態之違反護理常規之過
    失行為與李陳淑華之死亡結果間具有相當因果關係，即堪認
    定。
　⒉再者，系爭工作手冊第伍部分護理常規第一項精神科住院護
    理常規中一般護理之安全方面第6點明定：「定時巡視病房
    ，觀察病人動態並了解其行蹤」、睡眠方面第1點亦定有「
    定時巡視病房，觀察病人睡眠情形，並協助病人安睡，避免
    強光直射病人，並記錄睡眠時數」、復於其他方面亦有：「
    隨時注意姿勢的改變，避免姿勢性低血壓造成跌倒」等規範
    （醫他字卷第31-32頁）。補充鑑定書並指出精神科病房住
    院個案之處方用藥中，多少均含有鎮靜嗜睡副作用之藥物，
    依醫療常規，醫護人員平日即會針對此類藥物引發副作用所
    造成之常見意外，主要是跌倒，進行相關病人安全之防護措
    施（本院卷第385頁）。李陳淑華之治療護理記錄上亦有加
    註：「防跌倒」（醫他字卷第167-171頁），「4樓慢性病房
    觀察記錄表」並註記有「◎防跌」（1－2小時巡視病房，相字
    卷第75頁），而當姿勢改變時容易造成血壓低而使病患跌倒
    ，此為基本醫護常識，如許心華有認真查看監視器畫面、落
    實該等輔助措施，即可見李陳淑華採坐姿彎腰低頭之姿勢可
    能在改變姿態時有跌倒、摔落之虞，自應特別注意。許心華
    亦供稱：大夜班主要就是看病人的睡眠狀況，所以我會留意
    病人的活動，因為睡眠是醫生要評估病人狀況的要件等語（
    澎湖地院108年度聲判字第2號卷第74頁）。然事發當日，許
    心華除未依規定定時巡房外，並長達3個多小時完全未自輔
    助監看病患狀況且畫面清晰可辨之監視器畫面察覺李陳淑華
    之異狀，任由李陳淑華長時間維持腰腹部受壓迫之姿勢，致
    生因姿位性窒息而死亡之結果，益見許心華上開不符合護理
    專業要求與規範之行為與李陳淑華之死亡間，具有相當因果
    關係。
　⒊上訴人雖辯稱縱許心華有按時巡房並將李陳淑華回復，亦難
    認確可防止李陳淑華嗣後不再出現異常姿勢云云。惟，系爭
    鑑定報告認為依文獻報告，對於究竟人類需多長時間維持該
    異常姿勢體位方會致死並無確定答案，若依急救訓練之基礎
    知識，腦部缺氧4至6分鐘即可能腦死，故即使許心華依系爭
    工作手冊規定每小時進行查房，李陳淑華仍有可能因腦部缺
    氧在極短時間內即死亡，故兩者之間難謂有關等語（醫字卷
    一第235頁），雖非無見。惟醫審會僅審酌於事故發生後之
    急救下，亦有可能因缺氧而生腦死之結果，然並未就李陳淑
    華自105年9月14日上午0時7分許起至上午2時5分許間仍有意
    識及動作，若依規定巡房或有確實觀看監視器畫面即可及早
    發覺李陳淑華姿勢呈垂掛狀態適時給予適當協助，而可避免
    或防止李陳淑華發生窒息或死亡之結果等情節而為審酌，乃
    遽推認許心華之過失行為與李陳淑華之死亡結果間並無因果
    關係，尚屬有疑。且補充鑑定書說明其係依據醫療文獻報告
    針對絞扼活動可能之病理生理轉機作推測解釋，姿位性窒息
    最後有可能之病理生理機轉是腦部缺氧，腦部缺氧4-6分鐘
    即可能致死，而姿位性窒息死因並不常見，相關個案報告中
    ，死者異常姿勢體位種類不一，難有客觀依據作為判斷李陳
    淑華維持該異常姿態體位多久會致死之參考等語（本院卷第
    384、385頁），佐以李陳淑華當日自0時21分至1時43分間1
    小時餘之時間均維持「Ｃ」型之怪異坐姿，但手部仍有活動
    ，迄至2時5分才無任何動作，顯見其怪異姿態並未立即導致
    其腦部缺氧，則許心華若遵守定時巡房、確實監看監視器之
    護理規範，顯即可適時改變李陳淑華姿勢，而許心華當時如
    已可察覺李陳淑華之異樣狀態，縱李陳淑華事後仍持續、反
    覆有異常狀態發生，許心華當可呼叫其他人員協助或徵得醫
    師同意為適當之戒護處置，即不致發生李陳淑華因姿位性窒
    息死亡之結果，是系爭鑑定報告並不足為有利於許心華之認
    定，上訴人上開辯解，並無可採。
　㈣被上訴人可依侵權行為規定請求上訴人連帶賠償：　
　⒈按因故意或過失，不法侵害他人之權利者，負損害賠償責任
    。不法侵害他人致死者，對於支出醫療及增加生活上需要之
    費用或殯葬費之人，亦應負損害賠償責任。不法侵害他人致
    死者，被害人之父、母、子、女及配偶，雖非財產上之損害
    ，亦得請求賠償相當之金額。受僱人因執行職務，不法侵害
    他人之權利者，由僱用人與行為人連帶負損害賠償責任，民
    法第184條第1項前段、第192條第1項、第194條、第188 條
    第1項前段分別定有明文。許心華案發時為澎湖醫院之受僱
    護理師，其未依系爭工作手冊巡房且未確實觀看監視器畫面
    確認病患狀態，而有違反護理常規之過失行為，其過失行為
    並與李陳淑華之死亡有相當因果關係，業經本院認定如前，
    則被上訴人依前揭規定請求許心華、澎湖醫院連帶負損害賠
    償責任，自屬有據。
  ⒉查李典因李陳淑華之死亡而支出喪葬費187,097元，有喪葬
　　禮儀估價單1紙在卷可參（醫字卷一第125頁），並為上訴人
    所不爭執，李典請求上訴人連帶賠償喪葬費187,097元，核
    屬有據，應予准許。至原審就此部分判命上訴人連帶賠償20
    萬元，就其中12,903元部分（計算式：20萬元-187,097元＝1
    2,903元），未據李典提出請求，核屬訴外裁判，此部分應
    予廢棄。
　⒊非財產上之損害賠償請求權，因與被害人之人身攸關，具有
    專屬性，不適於讓與或繼承。民法第195條第2項規定，身體
    、健康、名譽、自由被侵害而發生之非財產上損害賠償請求
    權不得讓與或繼承，僅屬例示規定。同法第194條規定之非
    財產上損害賠償請求權，亦應作同一解釋。惟第195條第2項
    但書規定「以金額賠償之請求權已依契約承諾，或已起訴者
    ，不在此限」基於同一理由，此項但書規定，於第194條之
    情形，亦有其適用（最高法院84年台上字第2934號裁判參照
    ）。故李典雖於110年9月5日死亡，但並不影響李文福、李
    文吉得繼承李典原已起訴請求之精神慰撫金，合先指明。
　⒋按非財產上賠償之金額是否相當，應斟酌實際加害情形、影
    響該權利是否重大、被害者與加害人之身分地位、經濟狀況
    及其他各種情形，以為核定之準據（最高法院47年台上字第
    1221號、51年台上字第223號裁判要旨參照）。本院審酌李
    陳淑華因精神疾病入住澎湖醫院治療，卻因澎湖醫院之護理
    人員疏失而死亡，死亡時年僅61歲，遠低於國人平均餘命年
    ，李典中年喪偶，李文福、李文吉喪失至親，精神上勢必受
    有相當之痛苦，且被上訴人係因李陳淑華之精神疾病嚴重影
    響生活產生照護上之困難（醫他字卷第135頁），乃將之送
    往澎湖醫院期能獲得較佳之照護品質，未料竟因澎湖醫院及
    其所屬護理師之疏失致李陳淑華死亡，事後澎湖醫院之相關
    人員又將本案關鍵之監視錄影畫面予以刪除而未加妥善保存
    ，更加深被上訴人之心神傷痛，其等依前開規定請求精神慰
    撫金，自屬有據。又李典前因罹患胰臟癌接受化療，乃變賣
    漁船供以支付醫藥費；許心華於107年6月從澎湖醫院離職，
    目前從事軍職，每月收入約36,000元，未婚，與父母同住，
    父母親現無工作，家中有清寒證明，尚有3個弟弟、妹妹，
    其與大弟負擔家中經濟來源等情，業據二人於原審陳明在卷
    （醫字卷二第366頁）；澎湖醫院則目前營運狀況正常。另
    李典名下有房屋、土地及投資等多筆財產，復有股利所得；
    李文吉無所得，名下亦無財產；李文福為私人公司之職員，
    108年之薪資所得約為年薪50餘萬元；許心華108年度薪資所
    得約7萬餘元等情，亦有兩造之稅務電子閘門財產所得調件
    明細表在卷可稽（醫字卷二第345-360頁）。又被上訴人於
    李陳淑華住院治療期間，對李陳淑華之支持程度並不高，此
    參醫師於病歷記載之診療紀錄可知（醫他字第141、144、14
    6、152、155頁），且李文福、李文吉均已成年各自獨立生
    活，李典喪失相伴多年配偶之精神打擊，應相對較高，並兩
    造之身分、地位、經濟能力等一切情狀，認原審判決李典、
    李文福、李文吉各得請求之精神慰撫金為80萬元、50萬元、
    50萬元尚屬適當。
　⒌至澎湖醫院抗辯被上訴人並未經常到院探視李陳淑華，顯見
    感情並非親密，原審判決之慰撫金過高；且李陳淑華本人之
    異常行為或體質就死亡結果亦與有過失云云。惟：
　⑴觀諸李陳淑華之病歷資料，均登載緊急連絡人為李文福（醫
    偵字卷第157 頁、醫他字卷第133頁）；澎湖醫院之治療護
    理紀錄中，李陳淑華於105年6月25日辦理外出，該次會同外
    出之家屬亦是李文福（醫字卷二第145頁）；李陳淑華住院
    期間會客登記單登載之探視家屬亦均為李文福（本院卷第13
    3-262頁）等情，可認李陳淑華應由李文福在澎湖地區就近
    從旁協助照顧，而李典原患有癌症，李文福之經濟能力亦較
    李文吉為佳，則李文福負擔相對較多之照料責任，尚屬合理
    之家庭成員分工，縱李典、李文吉受限於自己健康或能力，
    將李陳淑華委由醫院照料，而未前往探視，然其等喪偶、喪
    母之傷痛，未必因此必然減輕，甚至可能產生自責情緒，自
    難謂其等精神並未因此受有重大痛苦。又以李文福在李陳淑
    華住院期間之105年2月迄至105年8月間，每月最少到院探視
    李陳淑華11次，最高甚有19次，有前開會客登記單可參，亦
    難謂李陳淑華與其家人感情並不親密。況所謂家屬之「家庭
    支持度不佳」，或係因家庭經濟、個人條件無力照護，非即
    等同於親密度不佳，於此亦無其他事證顯示李典、李文吉對
    李陳淑華之感情較為冷淡，是澎湖醫院此部分辯解，尚難憑
    採。
　⑵又李陳淑華為精神疾病患者，因身心狀態異常乃入住專門治
    療精神病患者之安宅院區，其家屬亦因安宅院區配有專業之
    醫療人員、藥品及設備，應可提供李陳淑華較佳之照護治療
    而將之送院治療，澎湖醫院及其所屬醫護自應盡其醫療專業
    照護精神病患，自無事後反以精神病患之異常行為求為減免
    賠償責任之理。且李陳淑華過去雖疑似有癲癇發作，但至少
    此次住院過程中未有類似症狀，故發生之姿位性窒息，應屬
    意外，難以認定與其體質有關，有前開補充鑑定書意見可參
    （本院卷第385頁），是澎湖醫院上開所辯，亦無可採。
　⒍綜上，李典得請求上訴人連帶賠償之金額為987,097元（計算
    式：喪葬費用187,097元＋精神慰撫金80萬元＝987,097元），
    李文福、李文吉得請求上訴人連帶賠償之金額為精神慰撫金
    各50萬元。
七、綜上所述，被上訴人依侵權行為之法律關係請求上訴人連帶
    給付李典987,097元本息、李文福50萬元本息、李文吉50萬
    元本息部分，為有理由，應予准許。原審判命上訴人連帶給
    付李典超過上開應准許部分，核屬訴外裁判，上訴論旨，雖
    未指摘原判決此部分違法，仍應由本院予以廢棄，毋庸改判
    。至原判決其餘命上訴人連帶給付部分，並無不合，上訴論
    旨指摘原判決就上開應准許部分為不當，求予廢棄改判，為
    無理由，應駁回此部分上訴。
八、本件事證已臻明確，兩造其餘之攻擊或防禦方法及所用之證
    據，經本院斟酌後，認為均不足以影響本判決之結果，爰不
    逐一論列，附此敘明。
九、據上論結，本件上訴為一部有理油、一部無理由，判決如主
    文。
中　　華　　民　　國　  111　　年　　3　　月　　31　　日
                            醫事法庭
                                審判長法  官  蘇姿月
                                      法  官  謝雨真
                                      法  官  郭宜芳
以上正本證明與原本無異。
如對本判決上訴，須於判決送達後20日內向本院提出上訴狀，其
未表明上訴理由者，應於上訴後20日內向本院提出上訴理由書（
均須按他造當事人之人數附繕本）。
上訴時應提出委任律師或具有律師資格之人之委任狀，並依附註
條文規定辦理。如委任律師提起上訴者，應一併繳納上訴審裁判
費。
中　　華　　民　　國   111    年     3    月    31    日
                                      書記官  盧姝伶
附註：
民事訴訟法第466 條之1 ：
對於第二審判決上訴，上訴人應委任律師為訴訟代理人，但上訴
人或其法定代理人具有律師資格者，不在此限。
上訴人之配偶、三親等內之血親、二親等內之姻親，或上訴人為
法人、中央或地方機關時，其所屬專任人員具有律師資格並經法
院認適當者，亦得為第三審訴訟代理人。
第1 項但書及第2 項情形，應於提起上訴或委任時釋明之。